【裁判字號】    88,上更(二),67
【裁判日期】    890919
【裁判案由】    分割共有物
【裁判全文】
臺灣高等法院臺南分院民事判決  八十八年度上更(二)字第六七號  Ｅ
      上  訴  人  乙  ○  ○
      訴訟代理人  庚  ○  ○
      視同上訴人  壬  ○  ○
                  辛○  ○○
                  丙  ○  ○
                  丁  ○  ○
                  戊  ○  ○
                  己  ○  ○
      右五人共同
      訴訟代理人  癸      ○  .
      被上  訴人  甲  ○  ○  .
右當事人間請求分割共有物事件，上訴人對於臺灣嘉義地方法院中華民國八十四年四
月二十九日第一審判決（八十三年度訴字第五○二號）提起上訴，判決後，經最高法
院第二次發回更審，本院判決如左：
      主      文
原判決廢棄。
兩造共有之坐落嘉義縣太保市○○段第九七二號、地目建、面積○‧○七六八五五公
頃之土地，其分割方法如附表貳方案所示，即編號Ｅ部分面積○‧○一○六七九公頃
分歸上訴人辛○○○、己○○、丙○○、丁○○、及戊○○共同取得，並按應有部分
各五分之一比例保持共有；編號Ｆ部分面積○‧○二一○○一公頃分歸上訴人壬○○
取得；編號Ｇ部分面積○‧○二五四二三公頃分歸被上訴人甲○○取得；編號Ｈ部分
面積○‧○一九七五二公頃分歸上訴人乙○○取得。又兩造共有之坐落同段第九七三
號、地目建、面積○‧○二五九八七公頃之土地，其分割方法如附表貳方案所示，即
編號Ａ部分面積○‧○○八七五四公頃分歸上訴人辛○○○、己○○、丙○○、丁○
○、及戊○○共同取得，並按應有部分各五分之一比例保持共有；編號Ｂ部分面積○
‧○○一七三六公頃分歸上訴人壬○○取得；編號Ｃ部分面積○‧○○三三○○公頃
分歸被上訴人甲○○取得；編號Ｄ部分面積○點○一二一九七公頃分歸上訴人乙○○
取得。
被上訴人甲○○應各給付如附表參所示之金額補償上訴人壬○○、辛○○○、己○○
、丙○○、丁○○、及戊○○。
第一、二審及發回前第三審訴訟費用由兩造依原應有部分比例負擔。
      事      實
甲、上訴人方面：
壹、上訴人乙○○部分：
一、聲明：求為判決：
（一）原判決廢棄。
（二）兩造共有分別坐落嘉義縣太保市○○段第九七二號、地目建、面積○‧○七六
      八五公頃（以下簡稱系爭一土地）及同段第九七三號、地目建、面積○‧○二
      五九八七公頃土地（以下簡稱系爭二土地），其分割方法為如嘉義縣水上地政
      事務所八十八年十二月三十日之複丈成果圖所示（即本判決附表壹所採之方案
      ）。
二、陳述：除與原判決及本院前審判決記載相同者，予以引用外，補稱：
（一）在無證據不能認定之原則下，若謂兩造於民國（下同）八十四年二月十八日在
      嘉義縣警察局太保分局南新派出所之協議分割方案採證有偏差，實對上訴人乙
      ○○為莫大的侮辱。因系爭土地經各共有人及協調人李玉川、警員李永春在南
      新派出所內達成協議分割方法後，復由李玉川與各土地共有人取得共識，託由
      土地代書盧繁榮依協議分割方法辦理，可謂協議分割至此已完成；惟嗣後訴外
      人癸○出面阻止，而為上訴人辛○○○、丙○○、丁○○、戊○○、己○○等
      人之訴訟代理人，並抹黑事實，令人不服；若謂上訴人乙○○所提協議分割方
      案為不實，顯有不公，並有失公正之原則。
（二）上訴人乙○○現所住之房屋雖經原審認定：「因其房屋係鐵皮貨磚木造，價值
      不大，且其興建未經全體共有人同意，不應考慮留其房屋」等語，然上訴人辛
      ○○○、丙○○、丁○○、戊○○、己○○（以下簡稱辛○○○等五人）及壬
      ○○等人現之立場與上訴人乙○○雷同，亦即渠等所建房屋亦未經全體共有人
      同意，則渠等所建房屋是否也應該要拆除才對。故系爭土地之地上物若要拆，
      則應全部拆；若要留，則應全部留；不可採信一面之詞，而在相同處境之情形
      下，單獨拆除上訴人乙○○之房屋，此亦顯有失公平之原則。
（三）有關本件系爭土地分割共有物之訴訟費用，大部分皆由上訴人乙○○先行支出
      ，惟其現已窮困到連新台幣（下同）二萬多元之分割費用亦無法付出，更不必
      談合併分割後之高額補償費；且上訴人乙○○亦不願買回原本白送予上訴人辛
      ○○○等五人之土地。因系爭一土地本是兄弟五房共有，在排行第二之兄弟要
      賣出其所有五分之一之持分時，因辛○○○等五人無權共同買受，乃由上訴人
      乙○○與被上訴人甲○○二人出錢買下，使之保有目前各土地共有人都有四分
      之一持分之面積。因此上訴人乙○○在系爭二筆土地所建房屋之面積，在未超
      過其四分之一應有持分面積之情形下，自不同意房屋被拆除。
（四）系爭土地本就有第九七三號與九七二號二筆，加上系爭土地與北邊道路間尚有
      同段第九六九號之國有土地一筆，則在上訴人乙○○反對合併分割，及國有財
      產局未表明同意願與系爭二筆土地合併分割之情形下，上訴人壬○○、辛○○
      ○等人要就上述三筆土地予以合併分割，自於法無據。又在系爭土地西邊已被
      第三者黃花占去一部分，顯已無法有如上訴人辛○○○等人主張之分割方案。
（五）至上訴人壬○○及辛○○○等五人主張拆除上訴人乙○○之房屋，其理由乃謂
      因其興建未經全體共有人同意，且連上訴人乙○○在四十五年創立新戶所分得
      之房屋都應拆除，似乎過份些；況要拆的話，就要公平，即各土地共有人要有
      證據證明其興建之房屋，有經過全體共有人同意，若無法証明，即視同其興建
      未經全體共有人同意，而應與上訴人乙○○一樣，均須加以拆除，才不失公平
      原則。
（六）另上訴人認為以原物分配方法，將土地共有人分別在第九七三號與九七二號等
      二筆土地內，就應有之土地面積，公平分配，且無須補償，並各自拆遷出不屬
      自己土地之房屋，方屬公平可行之方案。
三、證據：除援用於原審及本院前審所提之證據外，補提土地登記簿謄本、戶籍謄本
    各一份及地價謄本共二份為證。
貳、上訴人辛○○○等五人部分：
    上訴人辛○○○等五人未於最後言詞辯論期日到場，惟據其於準備程序中所為聲
    明及陳述如後：
一、聲明：求為判決：
（一）原判決廢棄。
（二）兩造共有之系爭一、二土地，其分割方法如原前審八十六年度上更(一)字第一二
      三號判決所採之之方案。
二、陳述：除與原判決及本院前審判決記載相同者，予以引用外，補稱：
    我們希望照鈞院更一審所判之分割方案合併分割，如此才能充分利用該土地；否
    則若採上訴人乙○○所主張之方案，將會因其主張分得中間土地之故，造成其他
    共有人均須拆除房屋之情形，自非適當之方案。
參、上訴人壬○○部分：
    上訴人壬○○未於最後言詞辯論期日到場，惟據其於準備程序中所為聲明及陳述
    如後：
一、聲明：求為判決：
（一）原判決廢棄。
（二）兩造共有之系爭一、二土地，其分割方法如原前審八十六年度上更(一)字第一二
      三號判決所採之之方案。
 二、陳述：除與原判決及本院前審判決記載相同者，予以引用外，補稱：
     我希望照鈞院更一審所判之分割方案合併分割，否則若採上訴人乙○○所主張
     之方案，我現在所住的房子就要拆除，將無房屋可住，顯失公平。
乙、被上訴人方面：
一、聲明：求為判決：
（一）原判決廢棄。
（二）兩造共有之系爭一、二土地，其分割方法如原前審八十六年度上更(一)字第一二
      三號判決所採之之方案或上訴人乙○○所主張之方案。
二、陳述：除與原判決及本院前審判決記載相同者，予以引用外，補稱：
    本件之分割方法採更(一)審或上訴人乙○○在鈞院所主張之方案，我都沒有意見。
    但我不贊同地方法院判決所採之分割方案。
三、證據：援用於原審所提之證據。
丙、本院依上訴人乙○○之聲請，囑託嘉義縣水上地政事務所複丈繪製上訴人乙○○
    另提出之附表壹分割方案之複丈成果圖。
      理      由
一、按分割共有物訴訟，其訴訟標的應於共有人全體必經合一確定，而上訴就形式上
    觀之，係有利益於共同訴訟人之行為，故本件就原審被告部分雖僅由上訴人乙○
    ○提起上訴，依民事訴訟法第五十六條第一項第一款規定，其上訴效力仍及於一
    審同造之其他共有人辛○○○等五人及壬○○，爰併列為視同上訴人予以裁判。
    另本件上訴人辛○○○、丙○○、丁○○、戊○○、己○○及壬○○等六人經合
    法通知無正當理由不到場，核無民事訴訟法第三百八十六條各款所列情形，准依
    被上訴人之聲請，由其一造辯論而為判決，合先敘明。
二、本件被上訴人起訴主張：系爭一、二土地為兩造所共有，其其所有權應有部分之
    比例為其與上訴人乙○○、壬○○各為四分之一，另上訴人辛○○○等五人各為
    二十分之一；另系爭土地並無因物之使用目的不能分割情事，且共有人間亦無不
    分割之約定者，惟因兩造無法達成協議分割，爰提起本件訴訟，求為裁判分割之
    判決等語。
三、上訴人乙○○則以：系爭土地前已經各共有人及協調人李玉川、警員李永春在南
    新派出所內達成協議分割方法，並託土地代書盧繁榮依協議分割方法辦理，惟嗣
    後被訴外人癸○出面阻止。又辛○○○等五人及壬○○所建房屋亦未經全體共有
    人同意，則渠等所建房屋是否也應拆除；否則單獨拆除上訴人乙○○之房屋，顯
    有失公平。另其反對合併分割，且在國有財產局未表明同意願與系爭二筆土地合
    併分割之情形下，上訴人壬○○、辛○○○等人主張予以合併分割，自於法無據
    。因此上訴人認為以原物分配，就應有之土地面積，公平分配，且無須補償，並
    各自拆遷出不屬自己土地之房屋，方屬公平可行之方案；上訴人辛○○○等五人
    則以：我們希望照鈞院更一審所判之分割方案合併分割，如此才能充分利用該土
    地；否則若採上訴人乙○○所主張之方案，將會因其主張分得中間土地之故，造
    成其他共有人均須拆除房屋之情形，自非適當之方案；上訴人壬○○則以：我希
    望照鈞院更一審所判之分割方案合併分割，否則若採上訴人乙○○所主張之方案
    ，我現在所住的房子就要拆除，將無房屋可住，顯失公平等語，分別資為抗辯。
四、按各共有人，得隨時請求分割共有物。共有物之分割，依共有人協議之方法行之
    ；分割之方法，不能協議決定者，法院得因任何共有人之聲請，命以裁判分割。
    民法第八百二十三條第一項前段、第八百二十四條第一項、第二項分別定有明文
    。查兩造共有之系爭一土地，地目建、面積為○‧○七六八五公頃；系爭二土地
    地目亦為建、面積為○‧○二五九八七公頃土地；並無因物之使用目的不能分割
    或定有不分割之特約致不能分割之情形，惟因無法達成協議分割之事實，業據被
    上訴人於原審、本院前審及本院審理時陳述在卷，並有其所提出之系爭土地登記
    簿謄本影本共二份、嘉義縣水上地政事務所地籍圖謄本及地價證明書影本各一件
    在卷可憑（原審卷第六、八至十五頁），復為上訴人等所不爭執，自屬真實。再
    徵之兩造就分割方法亦各有主張，顯已無法協議分割；且其餘共有人均堅決否認
    兩造曾於八十四年二月十八日在南新派出所達成協議分割，而上訴人乙○○所舉
    證人李永春、陳長燦、李玉川、盧繁榮亦均不能證明兩造間確有達成協議分割之
    事實以觀；則被上訴人訴請裁判分割，自無不合。
五、次按共有物之分割，不得純以使用現狀為分割之唯一標準，法院為顧及全體共有
    人之利益認為以不全依使用現狀分割為宜，所決定之分割方法，縱使部分共有人
    因此而受有損害，仍不得因之指為違法。又共有土地之分管使用，不過定暫時狀
    態而已，共有人仍就全部共有土地享有權利，得就全部共有土地主張按應有部分
    為分割，而法院裁判分割共有物，除應斟酌共有人之利害關係及共有物之性質外
    ，尚應斟酌共有物之價格、經濟效用以及全體共有人之利益等公平決之；換言之
    ，裁判上定共有物之分割分法，法院有審酌共有物各種情形，顧及共有人全體利
    益而自由裁量之權，不受任何當事人主張之拘束（最高法院四十九年臺上字第二
    五九六號、七十一年度台上字第二八二五號判決及同院八十一年度台上字第三一
    號判決著有明文參照）。
六、查系爭土地之地目均為建，屬高速公路嘉義交流道附近特定區都市計畫內住宅區
    ，其中系爭一土地位居北邊，其總面積為○‧○七六八五公頃；系爭二土地則位
    居南邊，總面積則為○‧○二五九八七公頃土地；又系爭土地呈不規則形狀，其
    北邊與現之既成道路（都市計劃寬度十二米）之間隔有一長條狀之國有土地（即
    同段第九六九號），而該國有土地現由兩造合併使用，並均由該部分道路出入，
    至其餘東、南、西三面則與第三人之土地相連，而無其他之通路；另現系爭土地
    除系爭一土地西北邊一小部分為訴外人黃花占用外，其餘均由共有人即上訴人辛
    ○○○、壬○○、乙○○及被上訴人甲○○之房屋分別所占用；且除上訴人辛○
    ○○之房屋為ＲＣ造樓房外，其餘部分皆為磚木造或鐵皮造平房或樓房，且呈不
    規則分布之事實，已據被上訴人於原審及本院審理時陳述在卷，並為上訴人等所
    不爭執，且經原審及本院前審分別至現場勘驗及囑託嘉義縣水上地政事務所測量
    ，制有勘驗筆錄、現場圖及嘉義縣水上地政事務所制作之複丈成果圖（即現況套
    繪圖）、嘉義縣太保市公所八十五年一月五日嘉太市工字第85000013號函各一份
    在卷可憑（原審卷第四十至四十一、四十四、七十一頁，本院上訴卷第五十四至
    五十五頁）自屬真實。又系爭土地之分割方案，因兩造有主張附表壹及貳方案之
    爭議（至兩造於原審及本院前審所主張之分割方案，則據渠等於本院表示捨棄）
    ，茲僅就兩造於本院所主張之附表壹及貳方案分別比較說明如下：
（一）如附表壹方案：上訴人乙○○主張附表壹之分割方案極為適當，因上訴人辛○
      ○○等五人及上訴人壬○○所建房屋亦未經全體共有人同意，則渠等所建房屋
      也應拆除；否則單獨拆除上訴人乙○○之房屋，顯有失公平。且在國有財產局
      未表明同意願與系爭二筆土地合併分割之情形下，上訴人壬○○等人主張予以
      合併分割，亦於法無據。反之若採此方案就系爭二筆土地以原物分配，按各人
      之應有部分核計土地面積，以公平分配，自無須相互補償，且屬公平可行之方
      案云云。查經本院審究上訴人乙○○所提之分割方案以察，固然因其分割方案
      係依各共有人對於系爭土地之應有部分而予以分割，致渠等所分歸之土地面積
      與其應有部分所佔之比例相符，而無增加或短少之情形。惟該分割方案，乃就
      系爭一、二等二筆土地，分別採由北而南依各共有人之應有部分面積為基準由
      由東向西推算，以致除造成各共有人所分得之土地均呈不規則形狀，恐難以作
      整體利用，而有損土地價值，甚至根本無法為有效之利用外；其中分歸上訴人
      壬○○取得之編號Ｈ部分及分歸被上訴人甲○○取得之編號Ｇ部分之土地，各
      往北之通路（即經由其依此方案所分歸之編號Ｄ、Ｃ部分之土地），分別僅有
      一‧八與二‧一公尺；換言之，渠等所分得之編號Ｈ、Ｇ部分之土地，幾無通
      路可對外聯絡，亦即根本無法為有效之利用。至於上訴人乙○○所分得之編號
      Ｂ部分之土地，寬度雖達二十公尺，惟其深度最深僅七‧五公尺，最淺則僅有
      一‧五公尺；上訴人壬○○分得之編號Ｄ部分之土地，寬度為四‧八公尺，最
      大深度則為十二公尺；分歸被上訴人甲○○取得之編號Ｃ部分之土地，寬度為
      七‧五公尺，最大深度亦為十二公尺；另上訴人辛○○○等五人分得之編號Ａ
      部分之土地，寬度為七‧五公尺，最最大深度僅七‧五公尺；依臺灣省畸零地
      使用規則第三條第一項之規定，若面接七公尺以上之道路，其最小基地面積須
      寬三、五公尺、深十四公尺以上，將造成渠等就系爭一土地所分得之土地將因
      無法與系爭二土地作整體利用，而有均不能建築房屋（即屬畸零地）之情況；
      亦即根本無法為有效之利用。再參以兩造現所居住使用或搭建之房屋依附表肆
      所示乃散佈於系爭土地上，已如前述；致渠等現所使用或搭建之房屋無論採何
      種分割方案，均無法避免被拆除全部或部分；況前揭房屋除上訴人辛○○○之
      房屋為ＲＣ造樓房外，均為興建達十數年以上之磚造、鐵皮造平房，均已老舊
      不堪，經濟價值不高之事實，亦經原審至現場履勘屬實，並制有前揭勘驗筆錄
      一份在卷可憑，且為兩造所不否認以觀；如依此方法分割，將發生顯不公平及
      無法達到土地使用經濟效用之目的，再徵之除上訴人乙○○外，其他共有人均
      到庭或具狀表示均不同意依此方案分割；且按共有人因共有物分割之方法不能
      協議決定，而提起請求分割共有物之訴，應由法院依民法第八百二十四條命為
      適當之分配，不受任何共有人主張之拘束（最高法院四十九年台上字第二五六
      九號判例參照）；而法院命為共有物之分配，應斟酌各共有人之利害關係，及
      共有物之性質、經濟效用及全體共有人之利益，公平決定之等情以觀，上訴人
      乙○○據此主張應依如附表壹方案之方法分割，尚無足取。
（二）如附表貳方案：此方案係採依面臨北邊十二公尺道路之方向，分別以南北向分
      割線，由東向西為基準往西推算，分割後之系爭一、二等二筆土地，各共有人
      所分得之土地界限均由北而南呈一直線，土地形狀更為完整，且兩造所分得部
      分之土地均得面臨道路，以利於建築、充分利用及對外通行，自較符合公平原
      則，且能兼顧大部分共有人之利益，作整體利用，而無損土地價值，更能為有
      效之利用，而達到該土地使用之經濟效用。換言之，前揭若採附表壹分割方案
      ，以致分歸上訴人壬○○取得之編號Ｈ部分及分歸被上訴人甲○○取得之編號
      Ｇ部分之土地，幾無通路可對外聯絡；與上訴人乙○○所分得之編號Ｂ部分、
      上訴人壬○○分得之編號Ｄ部分、被上訴人甲○○取得之編號Ｃ部分及上訴人
      辛○○○等五人分得之編號Ａ部分，因寬度及深度不足造成渠等就系爭一土地
      所分得之土地將因無法與系爭二土地作整體利用，而有均不能建築房屋（即屬
      畸零地）之情況，有損土地價值，甚至根本無法為有效之利用、及出入不便等
      情況自能因之得以解決；且依此方案分歸兩造取得之土地亦較符渠等現所居住
      房屋所在之位置，亦即須拆除之房屋面積較附表壹分割方案所拆除者為小。且
      依前揭說明，按其現所使用之房屋無論採何分割方案，均無法避免拆除，況前
      揭房屋除上訴人辛○○○之房屋為ＲＣ造樓房（惟此部分並不須拆除）外，均
      為興建達十數年以上之磚造、鐵皮造平房，均已老舊，經濟價值不高，亦如前
      述，對於上訴人乙○○之損害並不大；況其他共有人位置系爭土地上之建築物
      亦幾乎需拆除全部或部分（除上訴人辛○○○之ＲＣ造樓房外），再徵諸除上
      訴人乙○○外，其他共有人均到庭或具狀表示同意依此方案分割，足見本案當
      屬較為合理、公平之分割方案。爰審酌上開情況及上訴人辛○○○等五人表明
      仍願繼續保持共有，自以依如附表貳所示之分割方案較為可採，即系爭一土地
      中，編號Ｅ部分面積○‧○一○六七九公頃分歸上訴人辛○○○、己○○、丙
      ○○、丁○○、及戊○○共同取得，並按應有部分各五分之一比例保持共有；
      編號Ｆ部分面積○‧○二一○○一公頃分歸上訴人壬○○取得；編號Ｇ部分面
      積○‧○二五四二三公頃分歸被上訴人甲○○取得；編號Ｈ部分面積○‧○一
      九七五二公頃分歸上訴人乙○○取得。另系爭二土地中，編號Ａ部分面積○‧
      ○○八七五四公頃分歸上訴人辛○○○、己○○、丙○○、丁○○、及戊○○
      共同取得，並按應有部分各五分之一比例保持共有；編號Ｂ部分面積○‧○○
      一七三六公頃分歸上訴人壬○○取得；編號Ｃ部分面積○‧○○三三○○公頃
      分歸被上訴人甲○○取得；編號Ｄ部分面積○點○一二一九七公頃分歸上訴人
      乙○○取得。
七、復按法院裁判分割共有物，除應斟酌各共有人之利害關係，及共有物之性質外，
    尚應斟酌共有物之價格，倘共有人不能按其應有部分受分配或所分配之不動產，
    其價值不相當時，法院非不得命以金錢補償之（最高法院著有五十七年台上字第
    二一一七號判例參照）。查本件依前揭如附表貳案分割結果，其中上訴人辛○○
    ○等五人與壬○○所分得土地面積，較其應有部分計算之面積分別減少六二‧七
    七及二九‧七四平方公尺；而上訴人乙○○與被上訴人甲○○之面積則分別各增
    加六二‧三八及三○‧一三平方公尺（詳如附表貳說明欄所載），則依上開原物
    分配結果，部分共有人顯有不能按其應有部分受分配者，自應命為以金錢補償之
    。查系爭一、二土地之依八十八年七月之公告現值為每平方公尺七千五百元（見
    本院卷第九十八至九十九頁之地價謄本），即每坪為二萬四千七百九十三元（採
    四捨五入）；至於市價，應受補償金額之上訴人壬○○等五人認每坪約八萬元，
    而應負補償金額義務之被上訴人甲○○於本院前審審理中則供承系爭土地市價每
    坪約六萬元，而應受補償之其他上訴人則希望每坪補償費為四萬五千元；惟經本
    院向嘉義縣水上地政事務所函囑系爭一、二土地之市價時，卻經該所函覆稱：系
    爭土地及毗鄰附近土地近期因無買賣實例，故無法查知成交價格等語，有嘉義縣
    水上地政事務所八十九年四月十日八九嘉上地三字第二四四八號函一份在卷可參
    （本院卷第一○六頁）；是以本院斟酌各方意見及本件被上訴人甲○○分割所得
    之土地，係縱深高達三十五公尺之裡地，其價值當較低，且此乃社會上一般稍具
    常識者所皆知之事實，因之本院認補償費以依八十八年七月之公告現值每平方公
    尺七千五百元加四成（即一萬零五百元），即每坪三萬四千七百一十元（折合每
    平方公尺為一萬零五百元，採四捨五入），應屬合理，則依此核算結果，被上訴
    人甲○○應各給付如附表參所示之金額補償上訴人壬○○及辛○○○等五人。至
    於上訴人乙○○分得之面積雖增加六二‧三八平方公尺（約十八‧八六坪），惟
    其所分歸之土地，其地形最不規則，不似上訴人壬○○及被上訴人甲○○分得之
    土地般完整，且西北邊又有一小部分為訴外人黃花所占用（面積為十‧一八平方
    公尺、約三坪），而縱深高達三十五公尺，亦較其他共有人分得之土地為深；換
    言之，上訴人乙○○分得土地之使用價值顯較其他共有人為低；因此本院認就上
    訴人乙○○部分而言，自不能以其分得部分面積較應有部分面積增加，即認其應
    補償分得部分面積較應有部分面積減少之共有人，亦即上訴人乙○○不必再補償
    上訴人壬○○及辛○○○等五人，更符合公平之原則。
八、綜上所述，本件上訴人乙○○主張如附表壹所示之方案分割，恐難以作整體利用
    ，而有損土地價值，甚至根本無法為有效之利用，遑論達到該土地使用之經濟效
    用，且不符公平之原則，尚有可議，不足採取。而應以附表貳所示之分割方案較
    為妥適，爰定為本件系爭土地之分割方案；即系爭一土地中，編號Ｅ部分面積○
    ‧○一○六七九公頃分歸上訴人辛○○○、己○○、丙○○、丁○○、及戊○○
    共同取得，並按應有部分各五分之一比例保持共有；編號Ｆ部分面積○‧○二一
    ○○一公頃分歸上訴人壬○○取得；編號Ｇ部分面積○‧○二五四二三公頃分歸
    被上訴人甲○○取得；編號Ｈ部分面積○‧○一九七五二公頃分歸上訴人乙○○
    取得。另系爭二土地中，編號Ａ部分面積○‧○○八七五四公頃分歸上訴人辛○
    ○○、己○○、丙○○、丁○○、及戊○○共同取得，並按應有部分各五分之一
    比例保持共有；編號Ｂ部分面積○‧○○一七三六公頃分歸上訴人壬○○取得；
    編號Ｃ部分面積○‧○○三三○○公頃分歸被上訴人甲○○取得；編號Ｄ部分面
    積○點○一二一九七公頃分歸上訴人乙○○取得；並由被上訴人甲○○各給付如
    附表參所示之金額補償上訴人壬○○及辛○○○等五人。上訴人乙○○上訴意旨
    指摘原判決之分割方案不當，求予廢棄改判如其聲明所示，固不足採，惟原判決
    既有可議（即原審判決之分割方案，系爭土地係呈不規則形狀，地形並不方整，
    且疏未考慮土地之經濟價值，同時亦不利於使用；亦即如依此方法分割，將發生
    顯不公平及無法達到土地使用經濟效用之目的），即屬無可維持，自應由本院予
    以廢棄改判如主文第二、三項所示。又本件係因分割共有物而涉訟，上訴人之行
    為，可認係按當時之訴訟程度為伸張或防禦權利所必要，故本院認亦應由勝訴之
    被上訴人及視同上訴人壬○○及辛○○○等五人負擔一部訴訟費用。
九、又本件待證事實已臻明確，兩造其餘攻擊防禦方法及舉證，對判決之結果已不生
    影響，爰不一一詳為審酌，附此敘明。
十、據上論結，本件上訴為有理由，依民事訴訟法第四百五十條、第八十一條第二款
    、第八十五條第一項但書、第四百六十三條、第三百八十五條第一項前段判決如
    主文。
中      華      民      國    八十九    年      九      月      十九    日
                                    臺灣高等法院臺南分院民事第四庭
~B1審判長法官  王    惠    一
~B2      法官  蘇    清    恭
~B3      法官  張    世    展
如對本判決上訴，須於判決送達後二十日內向本院提出上訴狀，未表明上訴理由者，
應於上訴後二十日內向本院提出理由書。
中      華      民      國    八十九    年      九      月      廿六    日
~B法院書記官  廖    英    琇
附  表：
┌─────────┬─────────┬──────────────────┐
│應負補償金額義務人│應受補償金額權利人│  補償金額  （新台幣）              │
├─────────┼─────────┼──────────────────┤
│甲  ○  ○        │辛○○○等五人    │  貳拾壹萬肆仟陸佰陸拾元            │
├─────────┼─────────┼──────────────────┤                                                                            │
│甲  ○  ○        │壬○○            │  壹拾萬壹仟柒佰零肆元              │
└─────────┴─────────┴──────────────────┘


司法院資訊處製作；財團法人民間司法改革基金會備份。
